【裁判字號】    98,上易,428
【裁判日期】    990316
【裁判案由】    塗銷抵押權登記
【裁判全文】
臺灣高等法院臺中分院民事判決         98年度上易字第428號
上 訴 人  乙○○
          丙○○
                  （現所在不明）
被上訴人  甲○○
上列當事人間請求塗銷抵押權登記事件，上訴人對於中華民國98
年9月16日臺灣臺中地方法院98年度訴字第1784號第一審判決提
起上訴，本院於99年3月2日言詞辯論終結，判決如下：
    主  文
上訴駁回。
第二審訴訟費用由上訴人負擔。
    事實及理由
一、視同上訴人丙○○經合法通知，未於言詞辯論期日到場，核
    無民事訴訟法第386條所列各款情形，爰依被上訴人之聲請
    ，由其一造辯論而為判決。
二、被上訴人起訴主張：
  (一)被上訴人參加上訴人丙○○為會首之合會，日期分別自民國
    95年12月15日及96年11月10日起會，每會新台幣（下同）2
    萬元，採外標制，被上訴人每月皆按期支付會款，詎於98
    年4月10日欲前往標會時，上訴人丙○○竟告知合會不能繼
    續進行，其後上訴人丙○○即隱匿無蹤。被上訴人聽聞丙○
    ○有變賣財產逃匿之意，恐日後有不能強制執行之虞，遂於
    98年4月20日聲請假扣押裁定，詎上訴人丙○○夥同上訴人
    乙○○將其所有坐落台中縣清水鎮○○段71之19地號、同段
    72之20地號土地及其上同段959建號建物（下稱系爭房地）
    於98年4月21日辦理擔保債權總金額300萬元、擔保債權種類
    及範圍98年4月17日金錢借貸之抵押權設定登記（下稱系爭
    抵押權）。惟系爭抵押權成立日期，既在上訴人丙○○同年
    4月10日倒會積欠千萬會款逃逸之際，且上訴人乙○○依其
    職業及能力，並無相當之借款能力，該抵押權之設定顯係上
    訴人共同隱匿財產，上訴人乙○○所為虛偽抵押契約，依法
    應屬無效，爰依民法第87條、第113條通謀虛偽意思表示之
    規定提起先位訴訟，請求塗銷該抵押權之設定登記。又系爭
    抵押權設定契約書所載擔保債權種類及範圍為98年4月17日
    金錢借貸，惟上訴人乙○○於98年4月10日即已知悉上訴人
    丙○○倒會一事，自不可能再於98年4月17日借款予上訴人
    丙○○。此外，上訴人乙○○向訴外人陳進財自承所擔保之
    款項係84年之借款及87年之會款，並非98年4月17日之金錢
    借貸，系爭抵押權設定行為並無對價關係，即屬無償行為，
    有害於被上訴人之債權，被上訴人自得訴請撤銷該抵押權之
    設定登記，並塗銷該登記等情。爰依民法第244條規定提起
    備位訴訟。
  (二)訴之聲明：
    1.先位聲明：確認上訴人乙○○與丙○○間就系爭抵押權之
      設定登記不存在，上訴人乙○○並應塗銷系爭抵押權之設
      定登記。
    2.備位聲明：上訴人乙○○與丙○○間就系爭房地所設定之
      300萬元抵押權之債權行為及物權行為應予撤銷，上訴人
      乙○○就系爭抵押權之設定登記應予塗銷。
三、上訴人乙○○則以：
  (一)上訴人乙○○曾於85年出借29萬元予上訴人丙○○，又於87
    年2月間參加上訴人丙○○之合會，所標到之64萬多元會款
    亦借貸予上訴人丙○○，復於88年8月間出借10萬元予上訴
    人丙○○繳交保險費，再於90年11月19日將國泰人壽保單貸
    款所貸現金24萬元借貸予上訴人丙○○，另於93年8月標得
    上訴人丙○○於91年所起之合會70萬元，亦出借予上訴人丙
    ○○。上述借款均未約定還款期間及利息，除93年10月上訴
    人丙○○曾還款9萬元外，其餘借款均未償還。另被上訴人
    所參加之二合會，上訴人乙○○也是會員，仍係活會，每月
    會款2萬元，上訴人丙○○在98年4月10日竟倒會，故丙○○
    再分別積欠上訴人56萬元及34萬元，總計丙○○共積欠上訴
    人287萬元，扣除丙○○於93年間曾償還上訴人9萬元，合計
    尚欠上訴人乙○○278萬元。上訴人乙○○於98年4月16日欲
    拿會錢給債務人丙○○時，聽聞債務人丙○○母親與他人談
    及債務人丙○○的會有問題，經上訴人乙○○詢問債務人丙
    ○○後，債務人丙○○僅要求上訴人乙○○給她一些時間，
    並未提及合會之事。上訴人乙○○為求債權有所保障，乃要
    求債務人丙○○以系爭房地辦理質押作為擔保，並於94年4
    月17日相約至代書處辦理設定系爭抵押權等語，資為抗辯。
  (二)於本院補稱：
    1.依據民法第709條之9第2項規定，會首就已得標會員依前
      項規定應給付之各期會款，負連帶責任，又上訴人乙○○
      於98年4月間所參加之合會倒會後，並未由會首或已得標
      會員受償任何會款，此經被上訴人於原審98年9月2日言詞
      辯論筆錄確認無誤。丙○○在98年4月間突然停止標會，
      經上訴人乙○○立即討債，丙○○因自認共積欠上訴人乙
      ○○將近300萬元之債務，才同意將系爭房地供上訴人乙
      ○○債權之擔保，設定抵押權，是上訴人乙○○與丙○○
      於98年4月17前往地政事務所辦理系爭抵押權設定時，抵
      押權所擔保之債權確實存在，自無疑義。原審未探究系爭
      抵押權登記『97年4月17日金錢借貸』之債權實指上訴人
      與丙○○當日所結算之金錢債權，且未參酌被上訴人於明
      知上訴人與其同為以丙○○為會首之債權人，並由互助會
      簿之記載即可知上訴人與丙○○間確有債權存在之事實，
      亦未待傳訊丙○○到庭對質，被上訴人復未舉任何積極證
      據，即認定上訴人與丙○○雙方所設定之系爭抵押權，確
      屬通謀虛偽之意思表示嚴重違反證據法則，於法未合。
    2.再者，抵押權擔保之債權，實務上及理論上均已從寬解釋
      ，認為抵押權只須於實行抵押權，拍賣抵押物時，有被擔
      保之債權存在，即為已足，於抵押權成立時有無債權存在
      ，已非所問。最高法院47年臺上字第535號判例謂：抵押
      權得以將來可發生之債權為擔保債權，應係本此意旨而發
      。易言之，抵押權成立之從屬性係指抵押權實行時，抵押
      權須有擔保債權存在，而本件上訴人於系爭抵押權設定時
      ，所擔保之債權已可確定，前審僅因另一被告丙○○逃匿
      未出庭，且上訴人未及時取得相關債權憑證，即認上訴人
      與丙○○之債權及抵押權之設定為通謀虛偽意思表示，全
      無審酌上訴人所提出之債務相關往來明細，進而逕為不利
      於上訴人之判決，顯有失公允。
四、原審審酌兩造提出之攻擊防禦方法後，判決：「確認被告丙
    ○○、乙○○間就坐落台中縣清水鎮○○段七一之一九、七
    二之二０地號土地及其上同段九五九建號即門牌號碼台中縣
    清水鎮○○路一０七號建物，於民國九十八年四月二十一日
    所設定之擔保債權總金額新台幣佰萬元、擔保債權種類及
    範圍民國九十八年四月十七日金錢借貸之抵押權不存在。被
    告乙○○應將第一項所示之抵押權設定登記予以塗銷。」。
    上訴人乙○○不服，提起上訴，於本院聲明：(一)原判決廢棄
    ；(二)上開廢棄部分，被上訴人在第一審之訴駁回。(三)第一、
    二審訴訟費用均由被上訴人負擔。被上訴人於本院答辯聲明
    ：(一)上訴駁回；(二)第二審訴訟費用由上訴人負擔。
五、被上訴人主張：被上訴人參加上訴人丙○○擔任會首，先後
    於95年12月15日、96年11月10日所起會，各有會員34會、31
    會，到期分別可領回66萬元及60萬元之合會，該二合會業已
    於98年4月10日倒會，嗣上訴人丙○○隱匿無蹤，被上訴人
    為保全債權，於98年4月20日聲請假扣押丙○○名下財產，
    而上訴人丙○○於98年4月21日將其所有之系爭房地設定第2
    順位系爭抵押權予上訴人乙○○，而第1順位抵押權人為國
    泰人壽保險股份有限公司（下稱國泰人壽保險公司）等情，
    業據被上訴人提出互助會簿影本、互助會標金紀錄、互助會
    死會活會明細表、假扣押聲請狀、系爭房地登記謄本為證，
    並經原審向臺中縣清水地政事務所調取之設定系爭抵押權相
    關資料即土地登記申請書、設定契約書均影本等件在卷可憑
    ，復為上訴人乙○○所不爭執，堪信此部分主張屬實。
六、按抵押權為不動產物權，非經登記，不生效力，抵押權人僅
    能依設定登記之內容行使權利，是抵押債權人及抵押債務人
    為何人，並所擔保之債權為何種債權，均應以設定登記之內
    容為準；又普通抵押權乃係就抵押物賣得價金優先受償之權
    利，必從屬於債權而存在，亦即必須有被擔保之債權合法存
    在為前提，苟無債權發生，即無抵押權之存在可言，若所設
    定登記擔保之債權不存在，縱為抵押權之設定登記，亦難認
    其抵押權業已成立（最高法院70年度第18次民事庭會議決議
    (三)、最高法院70年度台上字第513號裁判意旨可資參照）。
    又表意人與相對人通謀而為虛偽意思表示者，其意思表示無
    效，民法第87條第1項前段定有明文。所謂通謀虛偽表示，
    係指表意人與相對人相互明知為非真意之表示而言，故表意
    人之相對人如明知表意人非真意，且就表意人非真意之表示
    相與為非真意之合意，即足當之（最高法院51年台上字第21
    5號判例參照）。
七、查系爭房地抵押權之設定，其第一順位為抵押權人國泰人壽
    保險公司本金最高限額360萬元之抵押權，第二順位為抵押
    權人乙○○定額之300萬元抵押權，此有土地及建物登記謄
    本附卷可稽（見原法院沙鹿簡易庭98年度沙簡字第303號卷
    第16至21頁），上訴人乙○○於原審自承丙○○所欠數筆款
    項並無簽立借據或其他憑證證明，此觀其陳稱：「（問：你
    剛剛講丙○○積欠你好幾筆款項，有簽借據本票或設定其他
    擔保？）沒有。」等語即明（見原審卷第42頁第5列）。雖
    上訴人乙○○提出薪資所得扣繳憑單等證明其有經濟能力借
    款與上訴人丙○○云云。惟查本件之爭點在於上訴人乙○○
    於設定系爭抵押權時有無如契約書所載，借款300萬元與上
    訴人丙○○，用以擔保該借款債權之存在。查上訴人乙○○
    於原審稱：「（問：98年4月17日丙○○有另跟你借錢？）
    沒有，是我上述的錢及這次的會錢。」（原審卷第42頁背面
    第19列），顯非設定系爭抵押權時上訴人乙○○有貸與上訴
    人丙○○300萬元之借款債權存在。再依其與丙○○間所設
    定登記之系爭抵押權，其登記權利人為上訴人乙○○，債務
    人兼義務人為丙○○，擔保債權總金額為300萬元，擔保債
    權種類及範圍則為98年4月17日金錢借貸，利息無約定，此
    觀卷附抵押讙設定契約書之記載即明（見原審卷第14至18頁
    ），是依上開設定登記之內容，可知系爭抵押權為定額之普
    通抵押權，其所擔保者乃係上訴人乙○○與丙○○間之「98
    年4月17日之金錢借貸」，而非擔保現在或過去所欠一切債
    務之最高限額抵押權。則系爭抵押權既為普通抵押權，因抵
    押權具有從屬性，必先有被擔保之債權存在，而後抵押權始
    得成立。而被上訴人主張上訴人乙○○對丙○○之系爭抵押
    債權係84年間之會款及87年間之會款等語，復有上訴人乙○
    ○不爭執之其與訴外人陳進財（合會會員楊秀微之夫）對話
    之錄音譯文為證（見原審卷第31至37頁），及錄音譯文附卷
    可查（見原審卷第31至37頁），是上訴人乙○○稱系爭抵押
    權係用以擔保前揭85、87、88、90、93年間之借款及95、96
    年之會款債權，且共300萬元云云，難認為真實。至上訴人
    所舉最高法院47年台上字第535號判例要旨為：「抵押權所
    擔保之債權，原可由契約當事人自行訂定，此觀民法第861
    條但書之規定自明。故契約當事人如訂定以將來可發生之債
    權為被擔保債權，自非法所不許。」，惟上訴人間既約定系
    爭抵押權僅擔保「98年4月17日之金錢借貸」債權並予以登
    記，此有土地及建物登記謄本在卷可稽（見原法院沙鹿簡易
    庭卷第17、19、21頁），登記自與所述不符，且丙○○對其
    舊欠債務多少，及有無繳交合會款項，均未能舉證證明存在
    ，其擔保效力自不包括之前其他債權，是上訴人乙○○主張
    抵押權只須於實行抵押權，拍賣抵押物時，有被擔保之債權
    存在，於抵押權成立時有無債權存在，已非所問云云，委無
    足採。又上訴人丙○○因案通緝而未到庭，有台灣高等法院
    通緝紀錄表及丙○○戶籍謄本各一件附卷可稽（本院卷第61
    、65頁），是上訴人乙○○主張系爭抵押權所擔保之債權確
    實存在云云，因丙○○無從通知到庭，上訴人乙○○亦未另
    舉證證明，參酌前述陳進財與上訴人乙○○之對話錄音譯文
    、上訴人乙○○自承並無借款交付、抵押權設定契約所載及
    登記情形，上訴人乙○○之主張即無可採。
八、綜上所述，本件被上訴人主張上訴人乙○○與丙○○間明知
    其等於98年4月17日並無300萬元之金錢借貸關係，竟通謀就
    不存在之債權為系爭抵押權之設定，則其等間之設定系爭抵
    押權，確屬通謀虛偽意思表示，為可採；上訴人乙○○所辯
    均為無可取，依前揭民法第87條第1項前段之規定，自屬無
    效，又系爭抵押權所擔保之債權既不存在，亦難認系爭抵押
    權業已有效成立。從而被上訴人訴請求確認上訴人乙○○與
    丙○○間就系爭抵押權之設定登記不存在，並請求塗銷系爭
    抵押權之設定登記，核屬有據，應予准許。是則原審為上訴
    人敗訴之判決，經核於法並無不合。上訴意旨指摘原判決不
    當，求予廢棄改判，為無理由，應予駁回其上訴。
九、本件事證已臻明確，兩造其餘主張及舉證，經本院審酌後認
    與判決結果無影響，爰不另一一論述，附此敘明。
十、據上論結，本件上訴為無理由，依民事訴訟法第449條第1項
    、第78條、第85條第1項前段、第463條、第385條第1項前段
    ，判決如主文。
中    華    民    國    99    年    3     月    16    日
                民事第五庭    審判長法  官  童有德
                                    法  官  鄭金龍
                                    法  官  王重吉
以上正本係照原本作成。
如對本判決上訴，須於收受判決送達後20日內向本院提出上訴書
狀，其未表明上訴理由者，應於提出上訴後20日內向本院提出上
訴理由書（須按他造人數附具繕本）。
上訴時應提出委任律師為訴訟代理人之委任狀。具有民事訴訟法
第466條之1第1項但書或第2項之情形為訴訟代理人者，另應附具
律師及格證書及釋明委任人與受任人有該條項所定關係之釋明文
書影本。
                                    書記官  林玉惠
中    華    民    國    99    年    3     月    16    日
                                                      Ｓ

司法院資訊處製作；財團法人民間司法改革基金會備份。
